【裁判字號】    99,消債更,130
【裁判日期】    990331
【裁判案由】    聲請更生程序
【裁判全文】
臺灣高雄地方法院民事裁定           99年度消債更字第130號
債  務  人  甲○○
上列當事人因消費者債務清理事件聲請更生，本院裁定如下：
    主  文
聲請駁回。
聲請費用由聲請人負擔。
    理  由
一、本件債務人主張：伊每月薪資收入為新臺幣（下同）28,904
    元，每月支出必要生活費10,100 元、配偶及2名子女之扶養
    費34,359元，合計44,459元；核聲請人債務總額1,344,201
    元，端靠聲請人之收入，顯難支付如此龐大之還款金額；經
    聲請人依法向最大債權銀行彰化商業銀行股份有限公司（下
    稱彰化銀行）提出協商之申請。惟彰化銀行提出每月7,000
    元之還款方案，聲請人無力負擔，故兩造間協商未果。彰化
    銀行於民國（下同）99年2月1日以前置協商不成立通知書告
    知聲請人協商不成立，故聲請人以此為據向本院提出更生程
    序聲請。又伊無擔保或無優先權之債務總額未逾1,200 萬元
    ，復未經法院裁定開始清算程序或宣告破產，爰向本院聲請
    更生等語。
二、按「為使負債務之消費者得依本條例所定程序清理其債務，
    以調整其與債權人及其他利害關係人之權利義務關係，保障
    債權人之公平受償，謀求消費者經濟生活之更生及社會經濟
    之健全發展，特制定本條例」；「債務人不能清償債務或有
    不能清償之虞者，得依本條例所定更生或清算程序，清理其
    債務」；「債務人對於金融機構因消費借貸、自用住宅借款
    、信用卡或現金卡契約而負債務，在聲請更生或清算前，應
    提出債權人清冊，以書面向最大債權金融機構請求協商債務
    清償方案，並表明共同協商之意旨。」；消費者債務清理條
    例第1 條、第3 條、第151 條第1 項分別定有明文。消費者
    債務清理條例立法本意乃為助陷於經濟上困境之消費者跳脫
    惡性循環之債務窘境，並避免衍生嚴重之社會問題及維持安
    定之社會經濟秩序，故提供有更生或清算之程序二種手段供
    債務人重整其債務，妥適調整其與各相關債權人等間之權利
    義務關係，以謀求消費者經濟生活之更生機會，從而健全社
    會經濟發展。然私法上之債之關係，立基於當事人間之信賴
    關係，為今社會經濟發展所繫，故當事人循法追求己利之際
    ，亦應慮及對造權益，並需考量該債之關係在社會上之輕重
    ，且基於誠實及信用之原則，行使其債權及履行其債務，故
    債務人之消費者欲以上開條例調整債務關係時，自應以誠信
    原則為準繩，故法院僅得於聲請人實有不能清償債務或有不
    能清償之虞時，且在債權人與債務人於真切協商未果之後，
    始得居中介入兩造間為解決債務關係之仲裁，以免有心之人
    藉此條例而恣意圖謀脫免債務，嚴重破壞經濟流通，陷社會
    於道德危險之動盪，使融資之人因信用緊縮而無法貸得款項
    ，徒增社會經濟動亂。
三、經查：
  （一）本件聲請人已踐履前置協商程序，惟與最大債權銀行協
    商未果，有前置協商不成立通知書在卷可稽，合先敘明。
  （二）債務人所主張之上開事實，業據提出債權人清冊、財產
    及收入狀況說明書、財團法人金融聯合徵信中心債務清理條
    例前置協商專用債權人清冊、戶籍謄本、聲請人及受扶養人
    之96年、97年所得清單及財政部高雄市國稅局財產歸屬資料
    清單、電費收據、薪資單等文書為證。
  （三）聲請人主張其每月收入約28,094元，並提出96年、97
    年之年所得清單為據。惟據聲請人提出97年所得清單及98年
    所得扣繳憑單，年收入分別為360,700 元及368,440 元，每
    月平均收入為30,380元，是認聲請人每月收入應以30,380元
    計算，始屬合理。又聲請人雖主張其每月須支出必要生活
    費10,100元、配偶及2 名子女之扶養費34,359元，共計為44
    ,459元，並提出部分單據為證。惟按直系血親相互間互負扶
    養之義務，受扶養權利者，以不能維持生活而無謀生能力者
    為限。又扶養之程度，應按受扶養權利者之需要，與負扶養
    義務者之經濟能力及身分定之、因負擔扶養義務而不能維持
    自己生活者，免除其義務。民法第1114條、第1117條、第11
    19條及第1118條第1 項定有明文。聲請人主張負擔其長女劉
    怡秀之扶養費每月11,634元，惟查其長女劉怡秀於78年9 月
    8 日出生，現時已成年而有相當謀生能力。按前揭民法之規
    定應不得再請求聲請人予以扶養，而免除聲請人之扶養義務
    。況聲請人既因背負高額債務而申請前置協商，自應撙節開
    支，故應以內政部社會司頒佈之98年度高雄市每人每月最低
    生活費11,309元（含食、衣、住、行、育、樂費用）計算聲
    請人、配偶及其未成年子女之必要生活費為妥。另聲請人
    之聲請狀內未載有房租支出，且聲請人99年3 月19日提出之
    陳報狀陳稱，其與配偶、子女戶籍所在房地為其婆婆所有，
    其自78年與配偶結婚後即居住於此迄今。惟上開最低生活費
    ，依據行政院主計處公佈之家庭收支調查報告書可知，家庭
    支出結構中房租比例為26.9 %。是聲請人既無房租支出，每
    月支出即應縮減為8,267 元方屬合理。則聲請人、配偶及未
    成年子女每月必要生活費分別於8,267 元內，核屬必要，逾
    此範圍之支出，尚不可採。據此，聲請人每月必要生活費應
    為23,018元（8,267 ×2 ＋6,484 ＝23,018）；則聲請人每
    月薪資扣除必要生活費，仍餘有7,362 元。
  (四)再者，聲請人主張因無力負擔最大債權銀行提出之協商方
    案，而前置程序乃因聲請人未能接受顯足以負擔之還款方案
    而協商不成立，有前置協商不成立通知書在卷可按。然依上
    述聲請人每月薪資扣除必要支出，仍餘有7,362 元，足以繳
    納彰化銀行提供之還款方案，可徵該行提供之還款方案尚屬
    合理，聲請人縱按此協商方案按期還款，並不至於造成經濟
    上之窘況。據此，本院斷難認定聲請人實有積極還款並解決
    債務之誠。
四、綜上所述，聲請人既有穩定工作，且其收入扣除其每月必要
    支出後，並無不能清償債務或不能清償之虞之情事，其聲請
    更生聲請既不合消費者債務清理條例第3 條之「不能清償債
    務」要件規定，自應駁回其更生之聲請。
五、爰依消費者債務清理條例第8 條、第15條，民事訴訟法第78
    條，裁定如主文。
中    華    民    國    99    年    3     月    31    日
                        臺灣高雄地方法院鳳山分庭
                            法      官  何悅芳
上為正本係照原本作成
如不服本裁定，應於裁定送達後10日內，以書狀向本院提出抗告
，並繳納抗告費新臺幣1千元
中    華    民    國    99    年    3     月    31    日
                            書  記  官  陳俐嫺

司法院資訊處製作；財團法人民間司法改革基金會備份。
